臺灣臺中地方法院民事判決　九十二年度仲訴字第三號
　　原　　　告　丙○○
　　　　　　　　甲○○
　　　　　　　　丁○○
　　　　　　　　乙○○
　　共　　　同
　　訴訟代理人　洪塗生　律師
　　複　代理人　李國源　律師
　　被　　　告　教育部台灣省中等學校教師研習會
　　法定代理人　戊○○
　　訴訟代理人　陳聰能　律師
右當事人間撤銷仲裁判斷事件，經本院於民國九十三年十月四日言詞辯論終結，判決
如左：
    主      文
原告之訴駁回。
訴訟費用由原告負擔。
    事實及理由
一、按民事訴訟法第五十六條第一項所稱訴訟標的，對於共同訴訟之各人必須合一確
    定者，係指固有必要共同訴訟與類似必要共同訴訟而言。依法律之規定必須數人
    一同起訴或數人一同被訴，當事人之適格始無欠缺者，謂之固有必要共同訴訟。
    數人在法律上各有獨立實施訴訟之權能，而其中一人起訴或一人被訴時，所受之
    本案判決依法律之規定對於他人亦有效力者，如該他人為共同訴訟人，即為類似
    必要共同訴訟。最高法院二十八年上字第二一九九號著有判例可資參照。本件原
    告起訴係為撤銷中華民國仲裁協會於民國（下同）九十二年十一月八日所作之九
    十二年度仲中聲忠字第一號仲裁判斷，則該仲裁判斷是否撤銷對仲裁判斷中之當
    事人皆生效力。是本件訴訟標的對於仲裁判斷中各該當事人必須合一確定，惟各
    該當事人在法律上各有獨立實施訴訟之權能，並非依法律規定必須數人一同起訴
    或數人一同被訴，當事人之適格始無欠缺者，是故原告丙○○縱無提本件訴訟之
    意思，亦無當事人不適格之情形，合先敘明。
二、本件原告主張：緣原告等四人共有豐原市○○段０一一四之０００八、０一一四
　　之０００九、０一一四之００一三地號土地，與被告所管理之同段０一一四之０
　　０００地號土地相鄰，因九二一大地震災害發生地層錯動，致兩造土地之界址與
    地籍圖經界線偏移不一致。經內政部土地測量局第三測量隊辦理測量結果，被告
    對界址有爭議（下稱系爭爭議），遂再經台中縣九二一震災災區不動產糾紛調處
    委員會進行調處結果，被告仍不服，後復提付中華民國仲裁協會（下稱仲裁協會
    ）台中辦事處仲裁，並作成九十二年度仲中聲忠字第一號仲裁判斷。惟本件被告
    並未與原告訂立任何書面仲裁協議，而當事人間關於仲裁之協議乃為仲裁之前提
    ，應於仲裁程序開始前即已作成，非得於仲裁程序開始後所予以審認。雖依九二
    一震災重建暫行條例第十三條第五項規定「土地登記名義人於前項規定期間內提
    出異議時，該管直轄市、縣（市）政府應即進行調處，不服調處者，應於收受該
    結果十五日內，提付仲裁或向司法機關訴請處理；逾期未提付仲裁或向司法機關
    訴請處理者，依原調處結果辦理。」，惟此僅為提示當事人解決紛爭所擁有之程
    序選擇權，並非以此替代當事人互相表示意思一致而成立之仲裁協議或仲裁契約
    。故此規定並不能用以替代仲裁協議之訂立，仍應由當事人合意訂立書面仲裁契
    約。本件被告提付仲裁前，就系爭爭議未與原告訂有仲裁協議，並未完成仲裁前
    置程序，即逕付仲裁，仲裁人復為仲裁判斷，應屬仲裁法第四十條第一項第二款
    所謂「仲裁協議不成立、無效」之情形。又依同法第二十四條「當事人得以書面
    委任代理人到場陳述。」規定，並無民事訴訟法第六十九條第一項但書「由當事
    人以言詞委任，經法院書記官記明筆錄，或經法院、審判長依法選任者，不在此
    限。」規定之適用，仲裁法僅規定得以書面委任之方式應屬有意省略，而排除非
    以書面形式為委任之方式，且因仲裁法屬公法及程序法，故此應為強行規定，若
    違反者即屬無效。本件原告丙○○未曾參與有關系爭爭議任何一次之仲裁詢問會
    ，且原告丙○○有輕度智能障礙，難有授權於任何人之行為，是已難認游忠正已
    獲合法之授權，故原仲裁庭以訴外人游忠正於仲裁協會當場填寫之委任書，即訴
    外人游忠正已獲原告丙○○之授權，尚有未洽，是系爭仲裁程序亦存有仲裁法第
    四十條第一項第二款「仲裁詢問終結前未使當事人陳述，及當事人於仲裁程序未
    經合法代理之瑕疵」之情事。爰依仲裁法第四十條第一項規定，提起撤銷仲裁判
    斷之訴。訴之聲明：請准撤銷中華民國仲裁協會（下稱仲裁協會）九十二年度仲
    中聲忠字第一號仲裁判斷。
三、被告則以，被告係依九二一震災重建暫行條例第八條第二項、第三項規定，就系
    爭爭議向仲裁協會聲請仲裁，且係在兩造無爭議且得原告同意下，交付仲裁協會
    仲裁庭依仲裁法之規定為仲裁判斷，並無原告所指「仲裁協議不成立」之情事。
    又本件系爭爭議於仲裁程序中，仲裁庭於每次詢問會召開之前，均已合法通知原
    告四人，且原告四人所委任之共同代理人游忠正，於九十二年四月七日仲裁程序
    第一次詢問會中，亦已提出仲裁委任書證明其為原告四人之共同代理人。而一同
    委任訴外人游忠正為代理人之原告甲○○、丁○○、乙○○在該次詢問會中，對
    渠等有共同委任游忠正為代理人之事亦不爭執。況於仲裁程序中，原告等之共同
    代理人游忠正，於每次之詢問會中亦均以原告等之共同代理人之身分到場，並充
    分的陳述意見，原告丙○○並無「於仲裁程序未經合法代理」之情事。是本件系
    爭仲裁判斷，並無原告所指存有仲裁法第四十條第一項第二款、第三款之情事。
    原告以上開情事為由，請求撤銷上開仲裁判斷，為無理由等語，資以抗辯。答辯
    聲明：原告之訴駁回。
四、按法院關於仲裁事件之程序，除本法（註：指仲裁法）另有規定外，適用非訟事
    件法，非訟事件法未規定者，準用民事訴訟法，仲裁法第五十二條，定有明文。
    而關於言詞辯論所定程式之遵守，專以筆錄證之。為民事訴訟法第二百十九條，
    所明定。是以法院於審認關於仲裁程序詢問會程序之遵守，縱非專以詢問會筆錄
    筆錄證之，亦應推定詢問會筆錄內容之真正，先予敘明。按依九二一震災重建暫
    行條例第八條第二項、第三項規定：「前項土地因震災致界址相對位置變形者，
    應先由該地政機關通知土地所有權人於三十日內相互協議、調整界址及埋設界標
    。逾期未完成者，依前項規定逕行調整界址，據以測量。」、「依前二項完成測
    量後，土地所有權人對界址仍有爭議時，應以書面提出異議，由該管直轄市、縣
    （市）政府進行調處。不服調處者，應於收受該調處結果十五日內，提付仲裁或
    向司法機關訴請處理；逾期未提付仲裁或向司法機關訴請處理者，依原調處結果
    辦理。」。本件兩造所有相鄰之系爭土地因九二一大地震而生有界址糾紛，經台
    中縣政府調處，被告不服該調調處，而向仲裁協會聲請仲裁乙情，已據兩造陳明
    ，並經本院調閱仲裁協會九十二年度仲中聲忠字第一號仲裁判斷事件之卷宗無訛
    。是本件被告聲請仲裁協會就系爭爭議仲裁，於法尚非無據。而按，仲裁制度既
    為以當事人約定之方式作為解決紛爭之途徑，故仲裁判斷成立之前提，必以雙方
    當事人間存在仲裁協議。而仲裁之基本要素有三：(一)仲裁必須基於當事人的合意
    。(二)雙方當事人放棄由法院裁判是非的權利。(三)服從第三者的判斷。是兩造間須
    就爭議之解決有提付仲裁之協議，一方得依據仲裁法之規定，將雙方之爭議，依
    仲裁法規定以仲裁方式解決。參諸，經調閱之仲裁協會九十二年度仲中聲忠字第
    一號仲裁事件九十二年九月十四日詢問會（即第一次詢問會）筆錄，經主任仲裁
    人詢問有沒有提付本件仲裁庭以仲裁方式解決的合意時，除原告乙○○答有外，
    復經其他原告確認。而按，當事人互相表示意思一致者，無論其為明示或默示，
    契約即為成立。當事人對於必要之點，意思一致，而對於非必要之點，未經表示
    意思者，推定其契約為成立，關於該非必要之點，當事人意思不一致時，法院應
    依其事件之性質定之。為民法第一百五十三條所明定。此即當事人間之合意，僅
    以意思表示合致（明示或默示）即足，非以書面為必要。且依該仲裁判斷事件卷
    宗，其內所附之交寄大宗函件執據，及證人陳佳伶（仲裁協會職員）之證述（本
    院九十三年四月五日審理筆錄）可知，仲裁協會於該仲裁程序之歷次會議，確有
    合法通知原告四人。原告等已受合法通知，於該仲裁程序中亦已歷經數次詢問會
    及現場履勘，除原告丙○○外均有親自參與及陳述意見，均未曾有何不付仲裁程
    序判斷之表示，顯見原告等亦已有提付仲裁之合意。是原告稱兩造間「仲裁協議
    不成立」，而存有仲裁法第四十條第一項第二款之情事，尚無可採。
五、次按，仲裁法第四十條第一項第三款所謂「未使當事人陳述」，係指仲裁人於仲
    裁程序中未予當事人有陳述之機會，如當事人已受仲裁人之合法通知，且於仲裁
    中有陳述之機會，並以言詞陳述或以書面表達意見，仲裁人認達於可為判斷之程
    度而作成仲裁判斷，即屬仲裁人已予當事人陳述之機會。又依仲裁法第二十四條
    及民事訴訟法第六十九條、七十條規定之意旨，當事人於仲裁程序親自出席陳述
    外，亦得委任代理人為之，則當事人若已委任代理人，而該代理人於仲裁程序中
    已受仲裁人之合法通知，且於仲裁中有陳述之機會，並以言詞陳述或以書面表達
    意見，亦等同當事人之陳述。查本件原告四人於九十二年四月七日就系爭仲裁事
    件提出委任狀委任訴外人游忠正為代理人，同時授與游忠正關於民事訴訟法第七
    十條第一項但書、第二項之特別代理權等情，業經本院審閱系爭仲裁判斷事件卷
    附之委任狀無訛。原告雖不否認該委任狀之真正，惟辯稱上開委任狀係由仲裁協
    會台中辦事處人員錯誤教示而於第一次詢問會當場由原告丁○○、訴外人游忠正
    所簽具，原告丙○○並未親自簽名，並無合法之委任云云。然參酌，九十二年度
    仲中聲忠字第一號仲裁程序第一次詢問會筆錄內容。原告甲○○、丁○○、乙○○在詢問會中，對其等有共同委任游忠正為代理人之事並不爭執。原告乙○○並
    表示：「他（丙○○）沒來，由他的姪子（游）忠正代替。」、「有委任狀」等
    語。又原告等之共同訴訟代理人游忠正於九十二年七月二十三日第一次現場履勘
    中，於就第一次詢問會筆錄內容表示意見時曾陳稱：「第十三行乙○○先生說『
    他沒來』，那個『他』是說丙○○先生沒有來，是由他的姪子（忠正）代理出庭
    。」等語。已再次確認游忠正為原告丙○○之仲裁程序代理人。且由上開仲裁事
    件卷附之原告於仲裁程序提出之陳情書以觀，原告丙○○於仲裁程序中曾二次與
    原告甲○○、丁○○、乙○○等人於事先備妥之陳情書上共同具名，而由游忠正
    持向仲裁協會提出答辯。均足見原告丙○○於仲裁程序中已有授權游忠正為其仲
    裁代理人，不因原告丙○○本人是否有親自於仲裁委任書上簽名而異其效力。雖
    原告丙○○於本院審理中到庭，確有較常人智能不足之情事（亦此有原告提出之
    診斷證明書載明原告丙○○符合輕度智能障礙），然原告丙○○既為成年人，且
    未受禁治產宣告，是其行為時有無識別能力（意思能力），應具體以當時之情狀
    判斷之，而非以乙紙診斷證明書為據（本件原告丙○○僅輕度智能障礙，非即可
    依診斷證明書即可認定全然無意思能力之程度）。是以，雖原告丙○○於本院審
    理時稱「其全然不知土地仲裁乙事，且未授權游忠正開會」等語，然亦難依此而
    即為認定原告丙○○仲裁事件當時之意思能力之欠缺。況果若如原告之主張，則
    游忠正即涉有偽造文書之罪嫌，且原告丙○○既與甲○○同住（見同上陳佳伶證
    述），原告丙○○且係輕度智能障礙，則其餘原告何有不知之理。再者，提起本
    件訴訟，原告丙○○亦為當事人，並同其餘原告委任同一訴訟代理人，則嗣後原
    告甲○○、丁○○、乙○○再稱原告丙○○於仲裁事件，未委任游忠正，亦顯有
    「言行矛盾」之情事，不必予以尊重。故而，本件系爭仲裁程序原告丙○○並無
    於仲裁程序未經合法代理之情形。是原告主張系爭仲裁程序存有仲裁法第四十條
    第一項第三款之情事，亦無可採。
六、按仲裁制度之性質依目前主流學說「當事人自治說」，乃認為仲裁制度當事人間
    願以私程序解決其爭議，同意將發現真實之責任交付與仲裁庭，撤銷仲裁判斷之
    建立，為尊重當事人自治之意願，乃可選擇不再以發現真實作為撤銷仲裁判斷之
    建制目的，而僅在就具程序瑕疵之仲裁，提供當事人一項尋求救濟之途徑。此為
    仲裁法第四十條第一項除其中第八、九款以外之事由所由之規定也。本件系爭仲
    裁判斷，既無原告所指之仲裁法第四十條第一項第二、三款所謂之「仲裁協議不
    成立」、「當事人於仲裁程序未經合法代理」等情事。則原告訴請撤銷中華民國
    仲裁協會於民國九十二年十一月八日所作之九十二年度仲中聲忠字第一號仲裁判
    斷，洵屬無據，應予駁回。
七、至兩造其餘之攻擊或防禦方法，及未經援用之證據，經本院斟酌後，認為均不足
    以影響本判決之結果，自無一一詳予論駁之必要，併此敘明。
八、據上論結，本件原告之訴為無理由，依民事訴訟法第七十八條、第八十五條第一
    項前段，判決如主文。
中　　　華　　　民　　　國　　九十三　　年　　　十　　　月　　二十九　　日
                                  臺灣臺中地方法院民事第四庭
~B法　　　官　陳添喜
右為正本係照原本作成。
如對本判決上訴，須於判決送達後廿日內向本院提出上訴狀。
中　　　華　　　民　　　國　　九十三　　年　　　十　　　月　　二十九　　日
~B法院書記官
